ACORDAO-COMPLETO-2408706

ACÓRDÃO 5263/2020 ATA 13/2020 - PRIMEIRA CÂMARA

VISTOS, relatados e discutidos estes autos que tratam de pedidos de reexame interposto pelas Sras. Angela Cristina Moreira Pereira e Francisca Vilma da Silva Salles em face do Acórdão 14105/2019-TCU-Primeira Câmara, por meio do qual esta Corte de Contas considerou ilegais os atos pensão militar emitidos em favor das recorrentes;
ACORDAM os ministros do Tribunal de Contas da União, reunidos em Sessão da 1ª Câmara, ante as razões expostas pelo relator e com fundamento nos arts. 33 e 48 da Lei 8.443/1992, em:
9.1. conhecer do pedido de reexame interposto pela Sra. Angela Cristina Moreira Pereira e, no mérito, negar-lhe provimento;
9.2. conhecer do pedido de reexame interposto pela Sra. Francisca Vilma da Silva Salles e, no mérito, dar-lhe provimento parcial, considerando que uma das irregularidades que fundamentou a apreciação do ato de pensão militar emitido em favor da recorrente, pela ilegalidade (acumulação de pensão militar com dois cargos públicos) , deixou de existir tendo em vista que a interessada pediu exoneração de um dos cargos públicos por ela ocupados;
9.3. dar ciência desta deliberação às recorrentes e ao Comando da Marinha.

Pedidos de reexame interpostos em face de decisão desta corte de contas que considerou ilegais os atos de concessão de pensão militar emitidos em favor das recorrentes.

Primeira Câmara

Comando da Marinha.

3. Recorrentes: Ângela Cristina Moreira Pereira (XXX.847.812-XX); Francisca Vilma da Silva Salles (XXX.619.684-XX).

13.1. Ministros presentes: Walton Alencar Rodrigues (Presidente), Benjamin Zymler, Bruno Dantas e Vital do Rêgo (Relator).
13.2. Ministro-Substituto presente: Weder de Oliveira.

VITAL DO RÊGO

Ministro Benjamin Zymler.

Adoto como relatório, com os devidos ajustes de forma, a instrução elaborada no âmbito da Secretaria de Recursos (peça 44) , com a qual se manifestou de acordo o corpo gerencial daquela unidade técnica especializada (peça 45) , a seguir transcrita:
1.	Trata-se de pedido de reexame interposto pelas Sras. Angela Cristina Moreira Pereira (peça 23) e Francisca Vilma da Silva Salles (peça 29) contra o Acórdão 14105/2019-TCU-Primeira Câmara (peça 17) .
1.1. A deliberação recorrida apresenta o seguinte teor:
VISTOS, relatados e discutidos estes autos de pensões militares deferidas pelo Comando da Marinha,
ACORDAM os Ministros do Tribunal de Contas da União, reunidos em sessão da Primeira Câmara, diante das razões expostas pelo Relator, com fundamento no art. 71, inciso III, da Constituição Federal e nos arts. 1º, inciso V, 39, inciso II, e 45 da Lei 8.443/1992, em:
9.1. considerar legais os atos de pensão militar de interesse das sras. Amara Maria da Silva, Deise Oliveira da Silva, Denise Oliveira da Silva, Diane Oliveira da Silva, Dilma Oliveira da Silva, Ivone de Jesus Rocha dos Reis, Sueli Alexandra de Mesquita, Maria Amara Freire de Oliveira e Idalina Ramalho Pereira Alves, ordenando seu registro;
9.2. considerar ilegais os atos de concessão de interesse das sras. Angela Cristina Moreira Pereira, Georgiana Gomes da Fonseca, Giovana Gomes Silva, Luciana Gomes da Fonseca, Morgana Gomes da Fonseca, Rosana Gomes da Fonseca Monteiro, Silvana Gomes da Silva e Francisca Vilma da Silva Salles, recusando seu registro;
9.3. dispensar o ressarcimento das quantias indevidamente recebidas, em boa-fé, pelas interessadas, consoante o Enunciado 106 da Súmula de Jurisprudência deste Tribunal;
9.4. determinar ao Comando da Marinha que:
9.4.1. faça cessar, no prazo de 15 (quinze) dias, contado a partir da ciência desta deliberação, os pagamentos decorrentes dos atos impugnados, sob pena de responsabilidade solidária da autoridade administrativa omissa, consoante disposto nos arts. 71, inciso IX, da Constituição Federal e 262 do Regimento Interno desta Corte;
9.4.2. dê ciência do inteiro teor desta deliberação às sras. Angela Cristina Moreira Pereira, Georgiana Gomes da Fonseca, Giovana Gomes Silva, Luciana Gomes da Fonseca, Morgana Gomes da Fonseca, Rosana Gomes da Fonseca Monteiro, Silvana Gomes da Silva e Francisca Vilma da Silva Salles, alertando-as de que o efeito suspensivo proveniente da interposição de eventuais recursos, caso não providos, não as exime da devolução dos valores indevidamente percebidos após a notificação;
9.4.3. envie a esta Corte de Contas, no prazo de 30 (trinta) dias, por cópia, comprovante de que as interessadas tiveram ciência desta deliberação;
9.5. esclarecer à unidade de origem, com supedâneo no art. 262, § 2º, do Regimento Interno, que as concessões consideradas ilegais poderão prosperar mediante a emissão e o encaminhamento a este Tribunal de novos atos concessórios, escoimados das irregularidades apontadas nestes autos;
9.6. determinar à Sefip que:
9.6.1. proceda ao destaque do ato de concessão de interesse das sras. Ocileia Ribeiro e Silva, Ocineide do Socorro Ribeiro e Silva, Wanda Maria dos Santos Maia e Zenaide Maia do Nascimento e, previamente à instrução do novo processo, verifique a natureza do vínculo efetivamente existente entre as duas primeiras pensionistas e o instituidor, sr. Arthur Cardoso Maia;
9.6.2. monitore o cumprimento das medidas indicadas no item 9.4.
 (destacamos e sublinhamos) 
HISTÓRICO
2.	O Tribunal considerou ilegais os atos de pensão militar e negou registro em favor das Sras. Angela Cristina Moreira Pereira e Francisca Vilma da Silva Salles em razão, respectivamente, dos proventos terem sido calculados com base em posto hierárquico imediato quando o instituidor já se encontrava reformado e pela acumulação de três benefícios pagos pelos cofres públicos.
2.1. Irresignadas, as referidas senhoras interpuseram os presentes pedidos de reexame, que se fundamentam nas alegações que, adiante, passar-se-á a relatar.
EXAME DE ADMISSIBILIDADE
3.	Reiteram-se os exames preliminares de admissibilidade (peças 25 e 35) , ratificado à peça 37 pelo Excelentíssimo Senhor Ministro Vital do Rêgo, que entendeu pelo conhecimento dos recursos, uma vez que preenchidos os requisitos do art. 48 da Lei 8.443/1992, c/c os arts. 285 e 286, parágrafo único, do RI/TCU, suspendendo-se os efeitos dos itens 9.2, 9.4, 9.4.1 do Acórdão 14105/2019-TCU-Primeira Câmara.
EXAME DE MÉRITO
4.	Constitui objeto dos presentes recursos analisar se:
	I) a Sra. Angela Cristina Moreira Pereira faz jus receber os proventos da pensão militar com base na graduação superior que foi concedida ao instituidor quando se encontrava reformado; e
	II) é possível a Sra. Francisca Vilma da Silva Salles acumular a pensão militar com a remuneração de 2 cargos de professora no Estado do Rio Grande do Norte.
Recorrente: Angela Cristina Moreira Pereira
5.	Da suposta regularidade dos proventos calculados com base em graduação superior
5.1. A Sra. Angela Cristina Moreira Pereira defende a regularidade da alteração da pensão militar que passou a ter pagamentos calculados sobre o soldo de posto acima daquele que o instituidor ostentava na atividade com base nas seguintes alegações (peça 23) :
5.2. o pai e instituidor da pensão "serviu à Marinha do Brasil como marinheiro, sendo transferido para reserva remunerada em 03/07/1970, sob a égide da Lei 3765/60, na mesma graduação", mas logo ao sair "constatou-se que havia sofrido uma trombose, perdendo assim a visão no seu olho esquerdo", motivo pela qual "tornou-se incapaz para atividade laborativa, contudo, nunca teve a iniciativa de ir pleitear um Direito a que fazia jus junto ao Ministério da Marinha (MM) , por total incapacidade de locomoção e falta de informação, dada a sua incipiente formação";
5.3. pediu informações, em 2004, ao MM e foi orientada a ingressar com processo administrativo junto à repartição com provas da doença preexiste de seu pai (Cegueira) , a fim de obter uma melhoria de reforma, sendo que, após 5 anos de recursos administrativos, "foi-lhe concedido em grau de última instância o Direito de alcançar a melhoria de reforma";
5.4. o instituidor já se encontrava reformado, mas não fora reconhecido inválido porque a sua patologia não era amparada pela legislação daquela época, sendo que com o advento de Lei posterior o beneficiando, é que foi possível requerer a melhoria da reforma, sendo que o "Direito foi conquistado por ter reconhecido o MM, mediante todas as perícias que foram feitas, que o militar teve uma trombose perdendo assim a visão concomitante a reforma", nos termos do inciso V do art. 108 e os §§ 1º e 2º do art. 110 da Lei 6.880/1980 e conforme o laudo que diz que "a doença especificada na Lei [Cegueira] é preexistente a 25/06/2009";
5.5. a Lei não trata distintamente os militares que se encontram na inatividade, sendo o art.110 da Lei 6.880/1980 quando diz o militar da ativa ou da reserva remunerada também está tratando dos "militares reformados";
5.6. a norma veio a beneficiar, pois fez analogia in bonam partem, sendo que no caso de Sr. Pedro foi-lhe concedido o direito de aumentar de posto, considerando que foi acometido de súbita trombose ao sair da Marinha. 
5.7. há 11 anos o benefício faz parte dos proventos do instituidor e agora da pensionista, tratando-se de direito adquirido e caso o benefício seja extinto haverá afronta ao princípio da igualdade, pois se estaria tratando iguais desigualmente, pois inúmeros benefícios foram concedidos e extinção somente seria para alguns e não para todos;
5.8. a Lei foi cumprida neste caso e essa melhoria de reforma já faz parte dos proventos de pensão que percebe, tendo em vista que após cuidar de seu pai durante 14 anos com o mal de alzheimer, hoje se encontra também com a saúde debilitada, não tendo outro meio de suportar sua despesa com medicamentos, consultas, plano de saúde, sendo que recebia pensão por morte de seu marido no Instituto Nacional do Seguro Social-INSS, mas "fez a opção pela pensão do pai, tornando-se assim mediante declaração junto ao INSS irrevogável e irretratável o pedido de exoneração que percebia de seu falecido marido", o que torna ainda mais injusto a extinção do benefício da melhoria da reforma;
5.9. Pede, por fim, que seja conhecido e provido o recurso, de modo que sejam mantidos na integralidade os proventos que vem recebendo.
Análise:
6. 	O ato em questão versa sobre pensão militar instituída pelo ex-militar Pedro Moreira Sobrinho em favor da Sra. Angela Cristina Moreira Pereira e ora recorrente. O Tribunal, por meio do Acórdão recorrido, considerou ilegal e negou registro ao ato em razão dos proventos terem sido calculados com base em graduação superior (Terceiro Sargento) àquela que o militar exercia quando passou para inatividade no ano de 1981 (Marinheiro) , conforme excerto do voto condutor da deliberação atacada, conforme a seguir reproduzido:
23. Também ilegais, por apresentarem falhas similares, os atos alusivos às pensões instituídas pelos srs. Pedro Moreira Sobrinho (em favor de sua filha, sra. Angela Cristina Moreira Pereira)  e Antonio Salles Sobrinho (em favor da viúva, sra. Francisca Vilma da Silva Salles) . 
24. O primeiro militar, Marinheiro reformado em 1981 com os proventos da graduação, por contar menos de 30 anos de serviço, teve seu benefício alterado, em 2009, para o grau de Terceiro Sargento. O segundo, Capitão de Corveta transferido para a reserva em 1997 com proventos de Capitão de Fragata, por contar mais de 30 anos de serviço, foi reformado, em 2014, com a remuneração de Capitão de Mar e Guerra.
25. No caso do sr. Pedro Moreira Sobrinho, a alteração decorreu da indevida aplicação da regra do art. 110, § 1º, da Lei 6.880/1980 a militar então já reformado. No caso do sr. Antonio Salles Sobrinho, embora o reconhecimento da invalidez tenha se verificado quando o interessado ainda se encontrava na reserva, tem-se que, como visto, a cumulação das vantagens do art. 50, inciso II, e do art. 110 do Estatuto não encontra, atualmente, amparo na norma. De fato, na linha da jurisprudência do STJ, por ocasião da reforma do sr. Antonio Salles Sobrinho, em 2014, há muito se encontrava derrogado o § 4º do aludido art. 110, precisamente o dispositivo que permitia a dupla melhoria. (destaque nosso) 
6.1. Como consignado na reprodução do voto apresentado, o ex-militar Pedro Moreira Sobrinho, em 2009, teve seu ato de reforma alterado, de modo que passou a perceber proventos com base no posto imediato (Terceiro Sargento) ao que ocupava na atividade (Marinheiro) . Essa alteração decorreu da Portaria nº 245/SIPM, de 13 de novembro de 2009, que foi redigida nos seguintes termos. 
	Portaria nº 245/SIPM, de 13 de novembro de 2009
	Alteração de Situação de Inatividade
O DIRETOR DO SERVIÇO DE INATIVOS E PENSIONISTAS DA MARINHA, no uso da subdelegação de competência que lhe confere o contido no Anexo F da Portaria nº 127, de 11 de agosto de 2008, alterada pela Portaria nº 100, de 31 de julho de 2009, do Diretor-Geral do Pessoal da Marinha, resolve:
Art. 1º Consignar para os militares abaixo relacionados a alteração de situação de inatividade, de Reformado por Idade-Limite de Permanência na Reserva Remunerada para Reformado por Invalidez Definitiva, conforme discriminado nos quadros a seguir:
	Nº
	NIP
	Posto/Grad.
	NOME
	Data da concessão e documento que consigna o Benefício

	 (...) 
				
	7
	45.6785.61
	MN-Rer-BA
	PEDRO MOREIRA SOBRINHO
	A partir de 25/06/2009
Termo de Inspeção de Saúde nº 009.000.14248, de 25/06/2009, da CPMM/ISS

	Legislação aplicada: art. 104, inc. II; art. 06, inciso II; art. 107, parágrafo único; art. 108, inc. V, Art. 110, §§ 1º e 2º, alínea c, da Lei nº 6880, de 09/12/1980. 

	Art. 2º Esta Portaria entra em vigor na presente data. (destacamos) 
6.2. A mudança de situação de reformado de idade-limite para invalidez definitiva (incapacidade) do ex-militar Pedro Moreira Sobrinho, quando se encontrava com 84 anos, pois nascido em 1925, e, por consequência, a majoração dos proventos de inatividade em razão da concessão do benefício da graduação superior foi considerada legal e registrada pelo Tribunal nos autos do TC Processo 003.064/2011-5 (peça 40) com base no Acórdão 1987/2010-TCU-Plenário, que firmou entendimento de que independentemente de sua condição, se ativo, transferido para a reserva ou reformado, em caso de incapacidade por doença especificada em lei, o militar fazia jus ao benefício do grau hierárquico imediato, nos termos do art. 110 da Lei nº 6.880/80.   
6.3. Em 2018 faleceu o ex-militar Pedro Moreira Sobrinho e foi concedida a pensão militar para sua filha Angela Cristina Moreira Pereira, objeto deste exame, sendo que o posto/graduação que foi adotado para o cálculo dos proventos foi de 3º Sargento, como vinha sendo pagos desde 2009 em razão da alteração acima mencionada. Ocorre que o Tribunal, por meio do Acórdão 2225/2019-TCU-Plenário, mudou o seu entendimento que vinha sendo aplicado até então com base no já mencionado Acórdão 1987/2010-TCU-Plenário, que permitia que o militar reformado (inciso II da alínea "b" do §1º do art. 3º da Lei 6.880/1980) , em caso de invalidez constatada, também pudesse receber o benefício previsto no §1º do art. 110 da Lei 6.880/1990, mas esse entendimento foi reformulado e o Tribunal alinhou-se à jurisprudência do Tribunal Superior de Justiça-STJ (REsp 1.340.075/CE) , impedindo esse tipo de concessão, razão pela qual o ato de pensão militar em favor da ora recorrente foi considerado ilegal e negado registro, pois quando o ex-militar e instituidor foi considerado incapaz (inválido permanente) a partir de 25/06/2009 já se encontrava reformado e, por isso, a pensionista não faz jus ao benefício, sendo que a relação jurídica de pensionista com a União é distinta daquela do servidor/militar ativo ou inativo, conforme se extrai do seguinte excerto do voto condutor do Acórdão 464/2020-TCU-Primeira Câmara:
7. Como se vê, o benefício previsto no art. 110 da Lei 6.880/1980, expressamente dirigido ao militar da ativa ou da reserva remunerada, não alcança o militar reformado.
8. Sobre a questão, a jurisprudência do Superior Tribunal de Justiça (STJ) , intérprete último da lei federal, há muito se encontra pacificada, como ilustra o precedente adiante reproduzido:
"ADMINISTRATIVO. MILITAR. REFORMA. ALTERAÇÃO DE BENEFÍCIO. INCAPACIDADE SUPERVENIENTE. ART. 110, § 1º, C/C ART. 108, V, DA LEI 6.880/80. MILITARES DA ATIVA OU RESERVA REMUNERADA. RESTRIÇÃO. MILITAR JÁ REFORMADO. IMPOSSIBILIDADE. 
1. A reforma do militar com a remuneração calculada com base no soldo correspondente ao grau hierárquico imediato ao que possuir ou que possuía na ativa, nos termos do art. 110, § 1º, c/c o art. 108, V, da Lei 6.880/80, restringe-se aos militares da ativa ou reserva remunerada, na exata disposição do caput do art. 110, não sendo possível a concessão de tal benesse àqueles militares já reformados. 
2. Recurso especial não provido" (REsp 1.340.075/CE, Rel. Min. Castro Meira, Segunda Turma, julgado em 9/4/2013, DJe de 15/4/2013; ênfase acrescentada) .
9. O mesmo posicionamento foi encampado à unanimidade pelo Plenário desta Corte de Contas por meio do Acórdão 2.225/2019, de 18/9/2019.
10. Pois bem, como o sr. Manoel do Espírito Santo Souza já se encontrava reformado quando reconhecido inválido, seus proventos não poderiam ser majorados com fulcro no art. 110, § 1º, do Estatuto.
11. Assim, apresentam-se ilegais tanto a alteração da reforma do militar quanto, no que aqui interessa, o benefício pensional outorgado à viúva e às filhas.
12. A propósito, não é demasiado assinalar que a relação jurídica de militares inativos com a União é substancialmente distinta daquela envolvendo suas pensionistas, de modo que não há que se falar, em favor destas, em eventual direito à conservação nos proventos de vantagens - ora reconhecidamente irregulares - indevidamente percebidas em vida pelo instituidor. 
13. Aliás, o Supremo Tribunal Federal tem restringido até mesmo a eficácia de títulos executivos judiciais quando o titular do direito migra da condição de servidor ativo para a de servidor aposentado. No MS 30.725, por exemplo, o Ministro Gilmar Mendes anotou:
"Nesse sentido, a coisa julgada deveria ser invocada, a princípio, para efeitos de pagamento de vencimentos, o que não significa, necessariamente, que essa proteção jurídica se estenda, desde logo, para o cálculo dos proventos, o qual deve ser analisado caso a caso, sob pena de reconhecer-se a perpetuação de um direito declarado a ponto de alcançar um instituto jurídico diverso: o instituto dos proventos." (destacamos e sublinhamos) 
6.4. Ademais, também não socorre a recorrente o voto revisor apresentado pelo Exmo. Sr. Ministro-Substituto Augusto Sherman Calvalcanti por ocasião da apreciação do Acórdão 2225/2019-TCU-Plenário, pois a proposta que apresentou e foi acolhida, visando assegurar o respeito aos princípios da segurança jurídica e da boa-fé, não contempla atos que ainda não tinham sido apreciados pelo Tribunal naquela ocasião, conforme excerto do referido voto e do que consta do item 9.5 da referida deliberação transcritos a seguir:
10. Em outras palavras, proponho que seja acrescentada, à deliberação deste TCU, orientação no sentido de que o entendimento relativo aos destinatários do benefício do art. 110, § 1º, da Lei 6.880/1980, conforme constou do voto que fundamentou o acórdão proferido pelo STJ no REsp 1.340.075/CE, deverá ser aplicado aos atos concessórios apreciados a partir da prolação do acórdão adiante formulado.  (destacamos e sublinhamos) 
...
9.5. em atenção aos princípios da segurança jurídica e da boa-fé, aplicar o entendimento constante do voto que fundamentou o acórdão proferido pelo STJ no REsp 1.340.075/CE, relativo aos destinatários do benefício do art. 110, §1º, da Lei 6.880/1980, aos atos concessórios a serem apreciados por este TCU a partir da data de prolação deste acórdão; (destacamos) 
6.5. Não se pode perder de vista que os atos sujeitos a registro, como a reforma, possuem natureza precária, razão pela qual, até que haja o efetivo julgamento e o consequente registro pela Corte de Contas, ou seja, sua apreciação, não há que se falar em violação à segurança jurídica e boa-fé, nem a direito adquirido, ato jurídico perfeito ou em proteção da confiança, tendo em vista a ausência de aperfeiçoamento e definitividade do ato.
6.6. Dessa forma, o ato de reforma/aposentadoria e/ou pensão somente passa a estar plenamente formado (perfeito) , válido (aferição da legalidade com reflexo de definitividade perante a Administração) e eficaz (plenamente oponível a terceiros, deixando de apresentar executoriedade provisória) quando recebe o registro pela Corte de Contas.
6.7. Nessa linha e afeta à matéria em questão pode-se mencionar, após o Acórdão 2225/2019-TCU-Plenário, os seguintes julgados prolatados pelos órgãos fracionários do Tribunal: Acórdãos 1093, 1097, 1395, todos de 2020 e da 2ª Câmara, bem assim 2374/2020-1ª Câmara.
6.8. Além disso, não se pode perder de vista, ainda, que o STF entende que não há óbice de redução de proventos caso alguma parcela/vantagem esteja sendo paga ao arrepio da lei. Nesse sentido, convém transcrever a seguinte ementa: EMENTA: MANDADO DE SEGURANÇA. ATO DO TRIBUNAL DE CONTAS DA UNIÃO. APOSENTADORIA DE MAGISTRADO.[...]. DECADÊNCIA ADMINISTRATIVA E OFENSA AO PRINCÍPIO DA IRREDUTIBILIDADE DE SALÁRIOS NÃO CONFIGURADAS. [...] 4. A redução de proventos de aposentadoria, quando concedida em desacordo com a lei, não ofende o princípio da irredutibilidade de vencimentos. Precedentes. 5. Segurança denegada. (MS 25552, Relator (a) : Min. CÁRMEN LÚCIA, Tribunal Pleno, julgado em 07/04/2008, DJe097 DIVULG 29-05-2008 PUBLIC 30-05-2008 EMENT VOL-02321-01 PP-00075 RT v. 97, n. 876, 2008, p. 118-125 - Destacamos) 
6.9. A alegação da recorrente de que a deliberação adotada pelo Tribunal fere o princípio da igualdade não procede, pois, conforme consta do item 6.4 deste exame, todos os atos pendentes de apreciação até a prolação do Acórdão 2225/2019-TCU-Plenário que contiverem irregularidade em razão do pagamento de proventos com base na graduação superior pelo reconhecimento de invalidez permanente de militar já reformado, como no caso em voga, estão sendo julgados ilegais e negado registro a eles. 
6.10. As questões pessoais invocadas pela recorrente (renúncia da pensão por morte do marido paga pelo INSS para recebimento da pensão militar do pai por esta ter valor superior em razão dos proventos terem sido calculados com base na graduação de Terceiro Sargento e o estado de saúde debilitado) não tem o condão de tornar legal o que é ilegal, embora não se ignore, em razão do novo ato já consta no sistema e-Pessoal do TCU, cujo status é "em cadastramento" no gestor de pessoal, que a redução dos proventos pode ser da ordem de 50%, pois, conforme o quadro de rubricas constantes do ato da peça 2 o valor é de R$ 5.340,16, enquanto pelo novo ato com o valor já ajustado é de R$ 2.566,68 (peça 41) . 
6.11. Dessa forma, as alegações e documentos apresentados pela Sra. Angela Cristina Moreira Pereira não são capazes de alterar o Acórdão recorrido.
Recorrente: Francisca Vilma da Silva Salles
7.	Da suposta possibilidade de acumular pensão militar com a remuneração de 2 cargos públicos de professora
7.1. A Sra. Francisca Vilma da Silva Salles defende a possibilidade de acumulação da pensão militar com a remuneração proveniente de 2 cargos de professora exercidos no Estado do Rio Grande do Norte com base nas seguintes alegações (peça 29) :
7.2.  Da legalidade da cumulação de vencimentos de dois cargos de professor com a pensão militar
7.3. a jurisprudência pátria é tranquila no sentido de considerar como constitucional a cumulação de vencimentos de dois cargos de professor com a pensão militar;
7.4. é equivocada a premissa de adotada pelo relator de suposta "contrariedade ao disposto no art. 29 da Lei 3.765/1960", considerando que "a redação aludida já foi alterada pela Medida Provisória n° 2.215/2001, de 31 de agosto de 2001, ao permitir a acumulação de uma pensão militar com proventos de disponibilidade, reforma, vencimentos ou aposentadoria, sem menção à restrição de ser 'um único cargo";
7.5. é preciso atentar, mesmo na redação original do dispositivo, para o fato de que a acumulação, com amparo constitucional, de dois cargos de professor, fato este que não pode ficar à margem da discussão, pois seria uma norma infraconstitucional revogando uma norma constitucional se fosse possível conceber que, na ativa, o cidadão pode ser professor em dois estabelecimentos de ensino, desde que ocorra compatibilidade de horários, mas, por outro lado, para poder perceber uma pensão militar, decorrente do evento morte, tenha de renunciar a um dos cargos, como se a permissão constitucional pudesse encontrar uma exceção na lei ordinária;
7.6. o poder Judiciário já tratou de casos idênticos e permitiu a acumulação de aposentadoria de 2 cargos de professor com a pensão militar, conforme REsp 170.536/RJ (STJ) , AC 0033735-56.2010.4.01.3800 (TRF da 1ª Região) , APELREEX 532079 (TRF da 2ª Região) , AMS 2003.71.00.061836-0, e AMS 200580000010537 (TRF da 5ª Região) ;
7.7. o entendimento jurisprudencial transcrito no Acórdão Recorrido, oriundo do Parecer do Ministério Público, retrata situação fática diversa em relação à ora Recorrente, por tratar de "benefício previdenciário do INSS", devendo-se aplicar ao caso o necessário distinguishing;
7.8. Do direito de opção
7.9. deveria, embora tenha convicção da legalidade da sua pensão militar, ter sido ofertado o direito de opção, antes de proceder-se com o cancelamento do recebimento da sua pensão militar, conforme previsão do art. 133 da Lei nº 8.112/90, que concede um prazo de 10 (dez) dias ao servidor público caso seja identificada uma hipótese de acumulação ilegal de cargos, empregos ou funções públicas, para que o mesmo opte pelo desligamento em um destes, sendo que tal medida já foi adotada pelo TCU, conforme item 9.4.2 do Acórdão 9786/2017-TCU-Primeira Câmara.
7.10. Anexou, de modo a demonstrar a sua boa-fé, "recurso administrativo pedido de exoneração de um dos cargos públicos ao qual estava vinculada, de forma que passará a cumular apenas a pensão militar com 01 (um) cargo de professora do Estado do Rio Grande do Norte".
7.11. Pede, por fim, que seja conhecido o recurso e, no mérito, provido, de modo a "reconhecer a inexistência de ilegalidade na concessão da pensão militar, sobretudo em razão do pedido de exoneração de um dos cargos públicos da Recorrente". Pede, ainda, de forma subsidiária, que seja garantido o direito de percepção da pensão no período entre a data do pedido de exoneração e a data da publicação da exoneração do segundo cargo público.
Análise:
8.	De início, convém trazer a baila excerto do relatório e voto condutores do Acórdão recorrido em relação ao ato da pensão militar em favor da Sra. Francisca Vilma da Silva Salles:
	Relatório
	2. Dissentindo em parte da unidade técnica, o Ministério Público consigna:
	"..........................................................................................................................................
3. O ato de peça 9 trata da pensão militar instituída por Antônio Salles Sobrinho, em favor da viúva Francisca Vilma da Silva Salles. Consta no ato que foi detectado indício de acumulação. Consulta realizada na Relação Anual de Informações Sociais 2018 (RAIS) revela que a pensionista acumula a pensão militar com os vencimentos de outros dois cargos de professora no Estado do Rio Grande do Norte (peça 15) . 
4. Referida acumulação está em desacordo tanto com a redação original do art. 29 da Lei 3.765/1960, como aquela dada pela Medida Provisória (MP) 2.215/2001, que permite aos pensionistas militares acumular dois benefícios:
	Redação original:
	'Art 29. É permitida a acumulação: 
	a) de duas pensões militares;
b) de uma pensão militar com proventos de disponibilidade, reforma, vencimentos, aposentadoria ou pensão proveniente de um único cargo civil.'
	Redação dada pela MP 2.215/2001:
	'Art. 29.  É permitida a acumulação: 
I - de uma pensão militar com proventos de disponibilidade, reforma, vencimentos ou aposentadoria;
II - de uma pensão militar com a de outro regime, observado o disposto no art. 37, inciso XI, da Constituição Federal.'
5. Em diversas oportunidades este Tribunal considerou ilegal ato de pensão militar em virtude de cumulação em desacordo com o artigo acima transcrito, a exemplo dos Acórdãos 4.847/2017 e 3.653/2011, ambos da 2ª Câmara. No voto condutor da última deliberação citada, o relator Ministro-Substituto André Luís de Carvalho consignou que (grifos inseridos) :
'5. Ocorre que, no que diz respeito à pensão militar, a redação original do art. 29 da Lei nº 3.765, de 4/5/1960, prevê a acumulação de duas pensões militares ou de uma pensão militar com proventos de disponibilidade, reforma, vencimentos, aposentadoria ou pensão proveniente de um único cargo civil.
6. E, com base em precedentes dos Tribunais Regionais Federais, verifica-se que o benefício previdenciário do INSS é considerado para fins do disposto no mencionado art. 29 da Lei nº 3.765, de 1960, haja vista que, em se tratando de pensão civil, quer seja previdenciária, quer estatutária, a acumulação de benefícios recebidos dos cofres públicos deve ser entendida de maneira restritiva (v. Apelação Cível nº 2005.33.000084718 - TRF 1ª Região e Apelação em Mandado de Segurança nº 70012 - TRF 2ª Região, fl. 23) .
7. Assim sendo, a acumulação de 3 (três) benefícios pela Sra. Miryam Gondim Miranda de Farias Alves não merece prosperar, razão pela qual o ato de fls. 2/5 deve ser considerado ilegal, consoante proposto pela Sefip.'
6. Por essa linha, este representante do Ministério Público de Contas opina pela ilegalidade e negativa de registro do ato de pensão militar de peça 9.
7. Como o ato ora questionado foi enviado ao TCU em 9/10/2018, desnecessária a realização de oitiva prévia da interessada, nos termos do entendimento firmado pelo Acórdão 587/2011-TCU-Plenário.
	Voto
26. Afora isso, como observou o Ministério Público, a sra. Francisca Vilma da Silva Salles, viúva do sr. Antonio Salles Sobrinho, acumula três benefícios pagos pelos cofres públicos (pensão militar e dois cargos públicos estaduais) , em contrariedade ao disposto no art. 29 da Lei 3.765/1960.
8.1. Extrai-se que a pensão militar foi considerada ilegal e negado registro pelo Tribunal em razão da constatação de sua acumulação com os vencimentos de outros dois cargos de professora no Estado do Rio Grande do Norte, o que supostamente contraria o disposto no art. 29 da Lei 3.765/1960 com a redação dada pela Medida Provisória (MP) 2.215/2001, ou seja, haveria a possibilidade de acumulação somente com um cargo. Por outro lado, a recorrente, nas suas razões recursais, sustenta que não há óbice na acumulação da pensão militar com proventos de 2 cargos exercidos por ela de professora, pois os cargos exercidos no Governo do Estado do Rio Grande do Norte são acumuláveis, nos termos da alínea "a" do inciso XVI do art. 37 da Constituição Federal. 
8.2. Assiste razão à recorrente, pois, além dos julgados do poder Judiciário mencionados na peça recursal, há precedentes do Supremo Tribunal Federal - STF sobre a matéria, conforme excerto do voto condutor do recente Acórdão 1080/2020-TCU-Segunda Câmara:
8. Os dispositivos constitucionais que tratam da matéria são taxativos quanto à impossibilidade de acumulação dos proventos com remuneração de cargo, emprego ou função pública, ressalvadas as exceções explicitadas, as quais se amoldam ao caso concreto ora analisado.
9. Eis que, no § 10, do art. 37, com a redação dada pela Emenda Constitucional nº 20, de 15 de dezembro de 1998, a Constituição de 1988 aduz:
"Art. 37. Omissis.
§ 10. É vedada a percepção simultânea de proventos de aposentadoria decorrentes do art. 40 ou dos arts. 42 e 142 com a remuneração de cargo, emprego ou função pública, ressalvados os cargos acumuláveis na forma desta Constituição, os cargos eletivos e os cargos em comissão declarados em lei de livre nomeação e exoneração."  (grifei) .
10. De acordo com este dispositivo, que alcança servidores públicos civis (art. 40) , militares dos Estados e do Distrito Federal (art. 42) e membros das Forças Armadas (art. 142) , somente os ocupantes de cargos acumuláveis na forma da Constituição de 1988, de cargos eletivos e de cargos em comissão, de livre nomeação e exoneração, podem acumular os respectivos vencimentos com proventos.
11. Nesse ponto, destaco que o cargo assumido pela recorrente, "perito e auditor médico", bem como o cargo pelo qual percebe proventos, o de "aposentada como médica pelo INSS", se enquadram em nessas hipóteses constitucionais, especificamente na alínea "c" do inciso XVI do art. 37 da Constituição Federal de 1988.
12. A jurisprudência do Supremo Tribunal Federal é no sentido "da possibilidade de acumulação de remunerações de cargos constitucionalmente acumuláveis com pensão por morte de militar" (grifei) (cf. Ag. Reg. no Recurso Extraordinário 612.764/RJ e Ag. Reg. no Recurso Extraordinário com Agravo 1.117.555/RJ) .
	"AG .REG. NO RECURSO EXTRAORDINÁRIO 612.764 RIO DE JANEIRO 
	RELATOR : MIN. ROBERTO BARROSO 
	AGTE. (S) : UNIÃO 
	PROC. (A/S) (ES) : ADVOGADO -GERAL DA UNIÃO 
	AGDO. (A/S) : DELMA GARCIA DO NASCIMENTO 
	ADV. (A/S) : LEANDRO LIMA 
EMENTA: DIREITO ADMINISTRATIVO. AGRAVO INTERNO EM RECURSO EXTRAORDINÁRIO. RECEBIMENTO DE PROVENTOS E REMUNERAÇÃO DE CARGOS PÚBLICOS ACUMULÁVEIS E PENSÃO MILITAR. AUSÊNCIA DE VIOLAÇÃO CONSTITUCIONAL. 
1. A conclusão do Tribunal de origem não diverge da jurisprudência do Supremo Tribunal Federal. Precedente. 
2. Agravo interno a que se nega provimento, com aplicação da multa prevista no art. 557, § 2º, do CPC/1973." (grifei) 
 "AG .REG. NO RECURSO EXTRAORDINÁRIO COM AGRAVO 1.117.555 RIO DE JANEIRO
	RELATOR: MIN. LUIZ FUX 
	AGTE. (S) : UNIÃO 
	PROC. (A/S) (ES) : ADVOGADO -GERAL DA UNIÃO 
	AGDO. (A/S) : ALBA REGINA DO AMARAL SILVA VELASCO E OUTRO (A/S) 
	ADV. (A/S) : MARCELO CUNHA MALTA 
EMENTA: AGRAVO INTERNO NO RECURSO EXTRAORDINÁRIO COM AGRAVO. ADMINISTRATIVO. ACUMULAÇÃO DE DOIS CARGOS PÚBLICOS DE MÉDICO COM PENSÃO MILITAR. ARTIGO 37, INCISO XVI, ALÍNEA C, DA CONSTITUIÇÃO FEDERAL. POSSIBILIDADE. PRECEDENTE. AGRAVO INTERPOSTO SOB A ÉGIDE DO NOVO CÓDIGO DE PROCESSO CIVIL. MAJORAÇÃO DOS HONORÁRIOS DE SUCUMBÊNCIA. ARTIGO 85, § 11, DO CPC/2015. REITERADA REJEIÇÃO DOS ARGUMENTOS EXPENDIDOS PELA PARTE NAS SEDES RECURSAIS ANTERIORES. MANIFESTO INTUITO PROTELATÓRIO. MULTA DO ARTIGO 1.021, § 4º, DO CPC/2015. AGRAVO INTERNO DESPROVIDO." (grifei) 
13. Assim, em consonância com os referidos julgados do STF, considerando a relevância jurídico-constitucional das decisões do Pretório Excelso no nosso ordenamento jurídico, deve-se ter em conta que a beneficiária, na condição de titular de cargo efetivo de médica, contando com outra aposentadoria pelo INSS no cargo de médica, tem direito a acumular a pensão militar ora em reexame.
14. Nesse passo, considerando que é possível deferir a pensão militar por morte à recorrente, ainda que em acumulação com dois outros benefícios, é necessário dar provimento ao Pedido de Reexame em análise para julgar legal o ato de peça 2, determinando o seu registro. (destaques e sublinhados do original) 
8.3. Embora os casos tratados pelo STF envolvam acumulação de cargos públicos de médico (alínea "c" do inciso XVI do art. 37 da Constituição Federal) e na situação da Sra. Francisca Vilma da Silva Salles a acumulação diz respeito a cargos de professor (alínea "a" do inciso XVI do art. 37 da Constituição Federal) , ambas as situações são casos de acumulação de cargos permitidos pela Constituição Federal, não havendo óbice na acumulação da pensão militar com dois outros benefícios, situação diferente é quando esses 2 outros benefícios não tratam de acumulação permitida pela Constituição, sendo irregular a percepção da pensão militar neste caso, conforme tratado pelo Acórdão 7070/2019-TCU-Primeira Câmara.
8.4. O pedido alternativo apresentado pela recorrente, ou seja, poder optar pelo recebimento da pensão militar, abrindo mão de um dos cargos de professor também é possível de acolhimento, conforme deliberado recentemente pelo Tribunal, nos termos do subitem 9.3.2.2. do Acórdão 1721/2020-TCU-Primeira Câmara:
9.3.2.2. Lucimar das Gracas Vieira Goncalves e Lucinea de Cassia Vieira do Nascimento poderão optar pelo recebimento do benefício relativo à presente pensão militar, desde que comprovem o correto enquadramento nas disposições do art. 29 da Lei 3.765/1960, escolhendo apenas os benefícios legalmente acumuláveis; (sublinhamos) 
8.5. No entanto, em caso de provimento do recurso manejado pela Sra. Francisca Vilma da Silva Salles, em razão das ponderações feitas nos itens 8.2 a 8.4 deste exame, entende-se que não seja possível, de pronto, o julgamento pela legalidade e registro do ato de pensão militar em favor da beneficiária, pois, a exemplo da situação abordada na análise do recurso manejado pela Sra. Angela Cristina Moreira Pereira (itens 6 a 6.11 deste exame) , o instituidor da pensão militar em favor daquela (ex-militar Antônio Salles Sobrinho) foi agraciado com o benefício de graduação superior imediata quando já se encontrava na inatividade, tendo o Tribunal considerado legal o ato da concessão nos autos do TC Processo 027.371/2015-8 (peça ) em momento anterior ao novo entendimento fixado pelo Acórdão 2225/2019-TCU-Plenário. 
8.6. As manifestações da unidade técnica (Sefip) e MPTCU também destes autos foram anteriores a referida deliberação de mudança de entendimento, sendo que o Relator a quo, em razão do entendimento de acumulação indevida de benefícios, também não se manifestou em seu voto acerca da composição dos proventos da pensão militar deferida para a Sra. Francisca Vilma da Silva Salles, que é semelhante ao que vinha recebendo o instituidor até seu falecimento em 2018, sendo que qualquer manifestação da Serur acerca disso pode vir a ferir o direito de defesa, pois o motivo da irregularidade da pensão militar foi outro, conforme abordado. 
8.7. Desta forma, propõe-se que deva ser dado provimento ao recurso, de forma a tornar sem efeito o item 9.2. do Acórdão recorrido em relação ao ato de pensão militar em favor da Sra. Francisca Vilma da Silva Salles, restituindo o processo ao Relator a quo para novo julgamento oportuno do ato.
CONCLUSÃO
9.	Em face da análise das razões recursais apresentadas, concluiu-se que a Sra. Angela Cristina Moreira Pereira, em razão do novo entendimento fixado pelo Tribunal por meio do Acórdão 2225/2019-TCU-Plenário, não faz jus à pensão militar na forma que foi concedida, ou seja, com proventos calculados com base em posto hierárquico imediato ao que ocupava o ex-militar Pedro Moreira Sobrinho no momento que passou da atividade para inatividade, devendo ser ajustados os proventos, conforme exigência da deliberação recorrida. Por sua vez, é possível acolher as alegações apresentadas pela Sra. Francisca Vilma da Silva Salles, de modo a permitir a acumulação da pensão militar com dois outros benefícios (remuneração de 2 cargos de professora no Estado do Rio Grande do Norte) , na linha do que foi decidido recentemente pelo Acórdão 1080/2020-TCU-Segunda Câmara, sem prejuízo de restituir os autos ao Gabinete do Relator a quo para providenciar novo julgamento do ato de pensão militar, considerando que eventualmente o novo entendimento fixado pelo Acórdão 2225/2019-TCU-Plenário pode ensejar no julgamento pela irregularidade em razão da composição dos proventos da pensão militar em favor da Sra. Francisca Vilma da Silva Salles.
9.1. Assim, foram trazidos aos autos argumentos somente pela Sra. Francisca Vilma da Silva Salles que possuem o condão de modificar o julgado de origem, Acórdão 14105/2019-TCU-Primeira Câmara.
ROPOSTA DE ENCAMINHAMENTO
10. Ante o exposto, submetem-se os autos à consideração superior, propondo-se, com fundamento no art. 48 da Lei 8.443/1992 c/c os artigos 285 e 286, parágrafo único, do RI/TCU:
a) conhecer do recurso da Sra. Angela Cristina Moreira Pereira e, no mérito, negar-lhe provimento; 
b) conhecer do recurso da Sra. Francisca Vilma da Silva Salles e, no mérito, dar-lhe provimento, de modo a tornar sem efeito o item 9.2. do Acórdão 14105/2019-TCU-Primeira Câmara em relação à recorrente;
c) restituir os autos ao Gabinete do Relator a quo, Exmo. Sr. Ministro Benjamin Zymler, para novo julgamento do ato de pensão militar em favor da Sra. Francisca Vilma da Silva Salles à luz do entendimento fixado pelo Acórdão 2225/2019-TCU-Plenário;
d) cientificar as recorrentes e os demais interessados do acórdão que vier a ser prolatado, ressaltando-se que o relatório e o voto que o acompanharem podem ser consultados no endereço www.tcu.gov.br/acordaos, no dia seguinte ao de sua oficialização.
O Ministério Público, representado nos autos pelo Procurador Dr. Rodrigo Medeiros de Lima, manifestou-se de acordo com a proposição da unidade técnica (peça 50) . 
É o Relatório.

José Augusto Barbalho Simonetti (OAB/RN 9.512) e outros.

Procurador Rodrigo Medeiros de Lima.

PENSÕES MILITARES. CONSTATAÇÃO EM ALGUNS ATOS DE QUE OS PROVENTOS FORAM CALCULADOS COM BASE EM BENEFÍCIO CONCEDIDO (GRADUAÇÃO SUPERIOR IMEDIATA) A INSTITUIDOR QUANDO JÁ ESTAVA REFORMADO. CONSTATAÇÃO EM UM ATO DE PENSÃO MILITAR DE ACUMULAÇÃO COM O RECEBIMENTO DE REMUNERAÇÃO DE 2 CARGOS DE PROFESSORA NO ESTADO DO RIO GRANDE DO NORTE. ILEGALIDADE E NEGATIVA DE REGISTRO DOS ATOS. PEDIDO DE REEXAME DE DUAS PENSIONISTAS. CONHECIDOS. RAZÕES SUFICIENTES PARA EXCLUIR UMA DAS IRREGULARIDADES QUE LEVOU A NEGATIVA DE REGISTRO DE UM ATO DE PENSÃO MILITAR. PROVIMENTO PARCIAL. RAZÕES INSUFICIENTES PARA ALTERAR A DECISÃO A QUO EM RELAÇÃO AO OUTRO ATO. NEGATIVA DE PROVIMENTO.

PENSÃO MILITAR (PMIL)

Secretaria de Recursos (Serur).

Aprecia-se, nesta oportunidade, pedidos de reexame interpostos pelas Sras. Ângela Cristina Moreira Pereira e Francisca Vilma da Silva Salles em face do Acórdão 14105/2019-TCU-Primeira Câmara, por meio do qual esta Corte de Contas considerou ilegais os atos pensão militar emitidos em favor das recorrentes em razão das seguintes irregularidades:
Ato de pensão militar emitido em favor de Ângela Cristina Moreira Pereira: (i) Majoração de proventos do instituidor, com base no grau hierárquico imediato, quando este já se encontrava reformado em desacordo com a regra prevista no art. 110, §1º, da Lei 6.880/1980, irregularidade que se comunicou para a pensão em questão;
Ato de pensão militar emitido em Francisca Vilma da Silva Salles: (i) Majoração nos proventos do instituidor, em decorrência de invalidez (do art. 110 do Estatuto dos Militares) , quando este já havia sido beneficiado com a vantagem do art. 50, inciso II, não havendo amparo normativo para tanto, fazendo tal irregularidade se comunicar para a pensão militar; (ii) acumulação de pensão militar com a remuneração de dois cargos públicos ocupados pela beneficiária.
Em síntese, a primeira recorrente argumenta em suas razões (peça 23) que: (i) o instituidor já se encontrava reformado, mas não fora reconhecido inválido porque a sua patologia não era amparada pela legislação daquela época, sendo que com o advento de lei posterior o beneficiando, é que foi possível requerer a melhoria da reforma (ii) a lei não trata distintamente os militares que se encontram na inatividade, sendo o art.110 da Lei 6.880/1980 quando diz o militar da ativa ou da reserva remunerada também está tratando dos "militares reformados"; (iii) a lei foi cumprida neste caso e essa melhoria de reforma já faz parte dos proventos de pensão que percebe, tendo em vista que após cuidar de seu pai durante 14 anos com o mal de alzheimer, hoje se encontra também com a saúde debilitada. 
2.1 Ao analisar detidamente os argumentos apresentados pela Sra. Angela Cristina Moreira Pereira a Serur, no parecer de peça 44, propõe conhecer do recurso e no mérito, negar a ele provimento, nos termos a seguir:
 (...) concluiu-se que a Sra. Angela Cristina Moreira Pereira, em razão do novo entendimento fixado pelo Tribunal por meio do Acórdão 2225/2019-TCU-Plenário, não faz jus à pensão militar na forma que foi concedida, ou seja, com proventos calculados com base em posto hierárquico imediato ao que ocupava o ex-militar Pedro Moreira Sobrinho no momento que passou da atividade para inatividade, devendo ser ajustados os proventos, conforme exigência da deliberação recorrida.
A segunda recorrente argumenta em suas razões (peça 29) , no essencial que: (i) é possivel a acumulação da pensão militar com a remuneração proveniente de 2 cargos de professora exercidos no Estado do Rio Grande do Norte; (ii) a jurisprudência pátria é tranquila no sentido de considerar como constitucional a cumulação de vencimentos de dois cargos de professor com a pensão militar (iii) é equivocada a premissa de adotada pelo relator de suposta "contrariedade ao disposto no art. 29 da Lei 3.765/1960", considerando que "a redação aludida já foi alterada pela Medida Provisória n° 2.215/2001, de 31 de agosto de 2001, ao permitir a acumulação de uma pensão militar com proventos de disponibilidade, reforma, vencimentos ou aposentadoria, sem menção à restrição de ser 'um único cargo; (iv) o poder Judiciário já tratou de casos idênticos e permitiu a acumulação de aposentadoria de 2 cargos de professor com a pensão militar, conforme REsp 170.536/RJ (STJ) , AC 0033735- 56.2010.4.01.3800 (TRF da 1ª Região) , APELREEX 532079 (TRF da 2ª Região) , AMS 2003.71.00.061836-0, e AMS 200580000010537 (TRF da 5ª Região) ; (v) embora tenha convicção da legalidade da sua pensão militar, ter sido ofertado o direito de opção, antes de proceder-se com o cancelamento do recebimento da sua pensão militar, conforme previsão do art. 133 da Lei nº 8.112/90, que concede um prazo de 10 (dez) dias ao servidor público caso seja identificada uma hipótese de acumulação ilegal de cargos, empregos ou funções públicas, para que o mesmo opte pelo desligamento em um destes, sendo que tal medida já foi adotada pelo TCU, conforme item 9.4.2 do Acórdão 9786/2017-TCU-Primeira Câmara; (vi) anexou comprovação de que pediu exoneração de um dos cargos de professora, e já não mais percebe a remuneração do referido cargo desde fevereiro de 2020 (peça 47) .
3.1.		Ao analisar os argumentos apresentados pela Sra. Francisca Vilma da Silva Salles a Serur propõe conhecer do recurso, para no mérito, dar a ele provimento de forma a:
 (...) acolher as alegações apresentadas (...) , de modo a permitir a acumulação da pensão militar com dois outros benefícios (remuneração de 2 cargos de professora no Estado do Rio Grande do Norte) , na linha do que foi decidido recentemente pelo Acórdão 1080/2020-TCU-Segunda Câmara, sem prejuízo de restituir os autos ao Gabinete do Relator a quo para providenciar novo julgamento do ato de pensão militar, considerando que eventualmente o novo entendimento fixado pelo Acórdão 2225/2019-TCU-Plenário pode ensejar no julgamento pela irregularidade em razão da composição dos proventos da pensão militar em favor da Sra. Francisca Vilma da Silva Salles.
O Ministério Público junto ao TCU, em sua manifestação regimental, acompanhou a proposta da unidade técnica.
-II-
Quanto à admissibilidade, ratifico o entendimento já externado no despacho de peça 30, no sentido de que os recursos em apreço sejam conhecidos, uma vez preenchidos os requisitos de admissão que regem a espécie.
No tocante ao mérito do apelo, registro minha concordância com a proposta alvitrada pela Secretaria de Recursos, aquiescida pela manifestação do MPTCU, em relação ao pedido de reexame formulado pela Sra. Ângela Cristina Moreira Pereira. Dissinto, entretanto, dos pareceres precedentes no que diz respeito ao ato de pensão emitido em favor de Francisca Vilma da Silva Salles. 
No que diz respeito à pensão instituída em favor da Sra. Ângela Cristina Moreira Pereira rememoro, de início, que o instituidor, o Sr. Pedro Moreira Sobrinho, ocupante na ativa do posto de Marinheiro Soldado Fuzileiro Naval, foi reformado em 1982, com os proventos da graduação, por contar menos de 30 anos de serviço. No entanto. Mais tarde, quase 27 anos depois de já ter sido reformado, o referido ex-militar teve seu benefício alterado, em 2009, para a graduação de Terceiro Sargento mediante o ato cadastrado no Sisac sob o número 10637508-07-2010-001292-1, em desacordo com a previsão legal contida no art. 110 da Lei 6.880/1990. 
7.1.	Vale mencionar que o ato de alteração de reforma que culminou na majoração nos proventos do instituidor foi apreciado pela legalidade pelo TCU (Acórdão 2237/2011-TCU-Segunda Câmara) . Ocorre, entretanto, que os atos de concessão de reforma e pensão militar, embora tenham correlação, são atos complexos independentes de tal sorte que, uma eventual irregularidade que não tenha sido analisada em um ato de reforma apreciado pela legalidade pode ser reavaliada em um ato de pensão militar. Este é exatamente o caso em questão, eis que no ato de pensão militar foi identificada irregularidade que macula o registro deste ato.
7.2.	Sobre a irregularidade que constou da pensão militar emitida em favor da recorrente, observo que a partir do Acórdão 2225/2019-TCU-Plenário, proferido na sessão de 18/9/2019, o Plenário desta Corte de Contas passou a seguir o entendimento que há muito tempo se encontrava cristalizado no âmbito do STJ, a exemplo do decidido no RE 1.340.075, cuja ementa, por oportuna, transcrevo a seguir:
ADMINISTRATIVO. MILITAR. REFORMA. ALTERAÇÃO DE BENEFÍCIO. INCAPACIDADE SUPERVENIENTE. ART. 110, § 1º C/C ART. 108, V, DA LEI 6.880/80. MILITARES DA ATIVA OU RESERVA REMUNERADA. RESTRIÇÃO. MILITAR JÁ REFORMADO. IMPOSSIBILIDADE. 1. A reforma do militar com a remuneração calculada com base no soldo correspondente ao grau hierárquico imediato ao que possuir ou que possuía na ativa, nos termos do art. 110, § 1º c/c o art. 108, V, da Lei 6.880/80, restringe-se aos militares da ativa ou reserva remunerada, na exata disposição do caput do art. 110, não sendo possível a concessão de tal benesse àqueles militares já reformados. 2. Recurso especial não provido. (destaque acrescido) 
 (REsp 1.340.075/CE, Rel. Min. Castro Meira, Segunda Turma, julgado em 9/4/2013, DJe de 15/4/2013) 
7.3.	Verifico que o novo entendimento, firmado a partir do Acórdão 2225/2019-TCU-Plenário, tem sido aplicado para atos apreciados pelo TCU, após a prolação do referido decisum, em estrita observância ao princípio da segurança jurídica. Com isso, o cálculo dos proventos da pensão militar emitida em favor da recorrente, que levou em consideração a alteração promovida na reforma do instituidor para agregar, como referência para os proventos, uma graduação acima daquela ocupada pelo Sr. Pedro Moreira Sobrinho na atividade, não encontra respaldo legal.  
7.4.	Observo que os atos de concessão de pensão militar, nos termos da jurisprudência do STF, têm natureza complexa, nascendo de forma precária a partir da concessão pelo gestor competente e aperfeiçoando-se apenas após o registro pela Corte de Contas. Assim, o ato de pensão militar somente passa a estar plenamente formado (perfeito) , válido (aferição da legalidade com reflexo de definitividade perante a Administração) e eficaz (plenamente oponível a terceiros, deixando de apresentar executoriedade provisória) quando recebe o registro pela Corte de Contas. 
7.5.	Assim, não havendo o registro, o ato de pensão militar, embora produza efeitos financeiros a partir da concessão precária do gestor competente, não se encontra plenamente formado. Por esta razão e considerando que o ato em epígrafe é independente do ato de reforma do instituidor, não incide a decadência.
7.6.	Vale mencionar que o STF entende que não há óbice de redução de proventos caso alguma parcela/vantagem esteja sendo paga ao arrepio da lei. Nesse sentido, entre outros, destaco o Mandado de Segurança 25.552 no qual restou consignado o entendimento no sentido de que "a redução de proventos de aposentadoria, quando concedida em desacordo com a lei, não ofende o princípio da irredutibilidade de vencimentos".
7.7.	Portanto, não há nas razões recursais apresentadas pela Sra. Ângela Cristina Moreira Pereira, argumentos capazes de alterar a decisão recorrida.
Quanto ao ato de pensão militar emitido em favor da Sra. Francisca Vilma da Silva Salles, destaco que foram duas as irregularidades detectadas no ato em destaque. A primeira delas, diz respeito à majoração nos proventos do instituidor, em decorrência de invalidez (do art. 110 do Estatuto dos Militares) , quando este já havia sido beneficiado com a vantagem do art. 50, inciso II, não havendo amparo normativo para tanto fazendo tal irregularidade se comunicar para a pensão militar. Nesse caso, o relator a quo, após descrever de forma pormenorizada a tese que fundamenta a irregularidade, nominou expressamente que o ato instituído pelo instituidor Antonio Salles Sobrinho padecia do referido vício. Senão vejamos a transcrição do voto condutor do acordão recorrido:
23. Também ilegais, por apresentarem falhas similares, os atos alusivos às pensões instituídas pelos srs. Pedro Moreira Sobrinho (em favor de sua filha, sra. Angela Cristina Moreira Pereira) e Antonio Salles Sobrinho (em favor da viúva, sra. Francisca Vilma da Silva Salles) . 
24. O primeiro militar, Marinheiro reformado em 1981 com os proventos da graduação, por contar menos de 30 anos de serviço, teve seu benefício alterado, em 2009, para o grau de Terceiro Sargento. O segundo, Capitão de Corveta transferido para a reserva em 1997 com proventos de Capitão de Fragata, por contar mais de 30 anos de serviço, foi reformado, em 2014, com a remuneração de Capitão de Mar e Guerra.
25. No caso do sr. Pedro Moreira Sobrinho, a alteração decorreu da indevida aplicação da regra do art. 110, § 1º, da Lei 6.880/1980 a militar então já reformado. No caso do sr. Antonio Salles Sobrinho, embora o reconhecimento da invalidez tenha se verificado quando o interessado ainda se encontrava na reserva, tem-se que, como visto, a cumulação das vantagens do art. 50, inciso II, e do art. 110 do Estatuto não encontra, atualmente, amparo na norma. De fato, na linha da jurisprudência do STJ, por ocasião da reforma do sr. Antonio Salles Sobrinho, em 2014, há muito se encontrava derrogado o § 4º do aludido art. 110, precisamente o dispositivo que permitia a dupla melhoria.
8.1.	Consoante consignei no subitem 8.2 deste voto, os atos de concessão de reforma e pensão militar, embora tenham correlação, são atos complexos independentes de tal sorte que, uma eventual irregularidade que não tenha sido analisada em um ato de reforma apreciado pela legalidade pode ser reavaliada em um ato de pensão militar. E este é novamente o caso em questão, eis que no ato de pensão militar foi identificada irregularidade que macula o registro deste ato. Portanto, desnecessária a sugestão da Serur para que o ato seja novamente apreciado pelo relator a quo, uma vez que a irregularidade em epígrafe constou no voto do relator e sobre ela a recorrente não se manifestou.
8.2.	Quanto à segunda irregularidade, que diz respeito à acumulação de pensão militar com a remuneração de dois cargos públicos ocupados pela beneficiária, verifico que, a despeito dos precedentes trazidos pela recorrente e pela Serur, a posição desta Corte de Contas é no sentido de que tal acumulação não é possível e que a interpretação nesses casos deve ser restritiva.
8.3.	Nesse contexto, observo que a Lei 3.765/1960 em sua redação original, disciplinava a possibilidade de acumulação da pensão militar nos termos seguintes: 
Art. 29 É permitida a acumulação:
a) de duas pensões militares;
b) de uma pensão militar com proventos de disponibilidade, reforma, vencimentos, aposentadoria ou pensão proveniente de um único cargo civil.
8.4.	Posteriormente, a referida norma foi alterada pela Medida Provisória 2.215-10, de 31.8.2001, após o que passou a ter a seguinte redação:
Art. 29. É permitida a acumulação: (Redação dada pela Medida provisória nº 2.215-10, de 31.8.2001) 
I - de uma pensão militar com proventos de disponibilidade, reforma, vencimentos ou aposentadoria; (Redação dada pela Medida provisória 2.215-10, de 31.8.2001) 
II - de uma pensão militar com a de outro regime, observado o disposto no art. 37, inciso XI, da Constituição Federal. (Redação dada pela Medida provisória nº 2.215-10, de 31.8.2001) 
8.5.	Em qualquer dos casos, o entendimento é no sentido de não ser possível a acumulação de uma pensão militar com vencimentos decorrentes de dois cargos públicos, ainda que acumuláveis. Dentro desse contexto, destaco que a jurisprudência deste Tribunal (a exemplo dos Acórdão 12450/2018-TCU-Primeira Câmara, 8721/2017 e 3653/2011-TCU-2ª Câmara e 2365/2018-TCU-Plenário) é no sentido de que o disposto no artigo acima citado "permite a acumulação de duas pensões militares ou de uma pensão militar com vencimentos ou benefício previdenciário decorrente de um único cargo civil, sejam estes últimos vinculados ao Regime Próprio de Previdência de Servidores Públicos ou ao Regime Geral da Previdência Social."
8.6.	Observo que o entendimento do Superior Tribunal de Justiça, nos termos do que restou decidido no 1434168/RS, é no sentido de que "a acumulação de benefícios percebidos dos cofres públicos deve ser interpretada restritivamente, sob pena de ofensa ao princípio da legalidade. Deve prevalecer, portanto, a interpretação de que a acumulação de benefícios recebidos de cofres públicos deve ser entendida de maneira restritiva. Logo, a acumulação de 1 (um) benefício pensional militar com dois vencimentos decorrentes do exercício de cargos civis pela Sra. Francisca Vilma da Silva Salles deve ser considerada ilegal, ainda que tais cargos sejam acumuláveis. 
8.7.	Ainda na linha da interpretação restritiva, não se deve perder de vista que o objetivo precípuo de uma pensão é o de prover o suprimento das necessidades básicas de sobrevivência e manutenção dos beneficiários. Em outras palavras, o objetivo é garantir o pagamento dos custos necessários à sobrevivência daquele que tem o direito a receber a pensão. De outro lado, não se pode olvidar que, consoante entendimento desta Corte de Contas, o benefício decorrente de pensão por morte não se confunde com herança, de sorte que não é adequado considerar a eventual manutenção de padrão de vida de quem quer que seja o beneficiário (Decisão 641/1999-TCU-Plenário) . Por tais razões, considero correto o entendimento constante do acórdão recorrido.
8.8.	A despeito das razões até aqui expressadas, verifico que a beneficiária Francisca Vilma da Silva Salles comprovou, mediante documentação juntada na peça 47 e 48 que, em fevereiro de 2020, pediu exoneração de um dos cargos que ocupava como professora. Diante de tal fato, entendo que uma das irregularidades que fundamentou a apreciação pela ilegalidade do ato de pensão militar emitido em seu favor deixou de existir. Com isso, a recorrente pode ser regularmente habilitada como beneficiária da pensão militar deixada por seu falecido marido, o Sr. Antonio Salles Sobrinho, cujos proventos devem ser corrigidos tendo como base o posto de Capitão de Fragata. Nesse sentido, cabe dar provimento parcial ao recurso interposto pela Sra. Francisca Vilma da Silva Salles.
	Ante o exposto, VOTO para que seja adotada a minuta de acórdão que ora trago ao exame deste Colegiado.
TCU, Sala das Sessões Ministro Luciano Brandão Alves de Souza, em 5 de maio de 2020.
Ministro VITAL DO RÊGO 
Relator